【裁判字號】    98,簡上,61
【裁判日期】    990830
【裁判案由】    請求確認通行權等
【裁判全文】
臺灣屏東地方法院民事判決              98年度簡上字第61號
上  訴  人  丙○○
兼訴訟代理人乙○○
視同上訴人  臺灣省屏東農田水利會
法定代理人  黃信茗
訴訟代理人  丁○○
被上訴人    戊○○
                      號
兼訴訟代理人甲○○
上列當事人間請求請求確認通行權等事件，上訴人對於中華民國
98 年5月22日本院97年度屏簡字第811 號第一審判決提起上訴，
本院於民國99年8 月18日言詞辯論終結，判決如下：
    主  文
上訴駁回。
第二審訴訟費用由上訴人負擔。
    事實及理由
一、原審判決確認被上訴人就視為上訴人臺灣省屏東農田水利會
    所有坐落屏東縣屏東市○○段442 地號土地由上訴人乙○○
    、丙○○占有如原審判決附圖二即本件附圖一所示斜線部分
    ，路寬4 公尺，面積6.37平方公尺之土地有通行權存在，上
    訴人提起上訴，請求廢棄原判決及駁回其訴，核上訴人乙○
    ○、丙○○上訴主張系爭442 地號土地無通行必要之事由非
    基於上訴人個人事由提起，而該系爭442 地號土地屬臺灣省
    屏東農田水利會所有，確認有無通行權存在，應認對所有權
    人臺灣省屏東農田水利會與現況使用人即上訴人乙○○、丙
    ○○有合一確定訴訟之必要，故上訴人乙○○、丙○○所為
    上訴效力應及於臺灣省屏東農田水利會，視為一同上訴，被
    上訴人抗辯臺灣省屏東農田水利會因逾法定期間並未提出上
    訴，應認已告確定而有既判力，上訴人不得提起上訴請求廢
    棄云云，自屬誤會，合先說明。又視為上訴人台灣省屏東農
    田水利會之法定代理人原為己○，現變更為黃信茗，並依法
    聲明本件訴訟，自得准許，合先敘明。
二、被上訴人主張：
  (一)坐落屏東縣屏東市○○段451 、452 地號2 筆土地（下稱45
    1 、452 地號土地）為被上訴人所共有，該2 筆土地南側緊
    臨視為上訴人臺灣省屏東農田水利會所有坐落同段442 地號
    土地（下稱系爭442 號土地），又系爭442 號土地原舖設有
    道路可資通行（下稱系爭現有道路），惟上訴人乙○○、丙
    ○○長期占用系爭442 土地中如原審判決附圖一所示圍籬與
    系爭現有道路間之土地（下稱上訴人占有之土地），並種植
    檳榔樹與搭設圍籬，阻礙被上訴人對外之通行，致使原屬袋
    地之451 、452 地號土地無法連接南側之系爭現有道路，因
    此不能為通常之使用，損害上訴人權利，爰依民法第787 條
    、第788 條之規定提起本件訴訟，請求確認有通行權及開設
    道路並排除通行妨害等語。
  (二)對上訴人主張抗辯：
  1.按「水利會事業區域內之灌溉及排水路，如政府機關或其他
    事業機構，法人、自然人為提高其所有土地之有效利用，得
    向水利會申請變更之。」、「水利會受理申請使用農田水利
    建造物，其適用範圍如下：(一)架設橋涵。(二)建築通路跨越。
    (三)埋設設施。(四)架空纜線。(五)搭配、排水等項. . . 」亦為
    依據行政院農業委員會於91年12月13日訂頒之「農田水利灌
    溉排水管理要點」第28、32點所明定。亦即即令是「灌溉排
    水溝渠」，依法亦得「架設橋涵」或「建築通路跨越」。
  2.再按非都市土地使用管制規則就「土地使用分區變更」於「
    第三章」設有專章特為相關規定，並於第10條及第15條分別
    規定：「非都市土地經劃定為某種使用分區，因申請開發，
    依區域計畫之規定需辦理土地使用分區變更者，除依促進產
    業升級條例外，應依本規則之規定辦理。」、「非都市土地
    開發需辦理土地使用分區變更者，申請人於申請開發許可時
    ，得依相關審議規範規定，檢具開發計畫申請許可，或僅先
    就開發計畫之土地使用分區變更計畫申請許可，並於區域計
    畫擬定機關核准期限內，再檢具使用地變更編定計畫申請許
    可。」
  3.另在行政實務上，非都市土地原依公告編定為一般（特定）
    農業區水利用地，因河川區域線變更，位於河川區範圍外，
    不作水利用地使用，惟其編定類別仍記載為一般（特定）農
    業區水利用地者，依法亦得依「非都市土地使用分區調整作
    業工作手冊」之規定，於使用分區調整後，該部分之用地依
    「製定非都市土地使用分區圖及編定各種使用地作業須知」
    第九點規定之編定原則，逕予調整變更為適當用地。
  4.依上所述，系爭442 土地縱係「水道」，依法仍得「設置橋
    涵」或「建築通路跨越」等以供通行，且不排除民法通行權
    規定之適用。況系爭442 土地現況並非水利溝渠，且早經上
    訴人乙○○、丙○○占用多年並長期供作種植檳榔等農作物
    使用，則其土地編定類別既與現況實際使用情形有別，依法
    亦得隨時可以申辦變更編定為就此，臺灣省屏東農田水利會
    於原審亦表明：「…就本案而言我們只是同意原告只要向我
    們申請取得土地使用同意書就可以通行。」等語，亦可足認
    系爭土地依法並無不得供通行之法律限制。
  5.上訴人另主張被上訴人應改通行同段449 地號土地，惟該通
    行方式無論使用土地面積、價值均較原審判決所定方法通行
    位置耗費更多，並非損害最小之方法及處所。
  6.系爭道路並非單獨由上訴人通行，亦有同段地號450 所有權
    人由此道路通行，對於水利用地部分，於臺灣省農田水利會
    亦表示土地所有權人若因袋地無法通行，可向該機關聲請通
    行，至經濟部98年4 月29日經授永字第09800054940 號函釋
    ，是公法上使用土地的問題，渠等僅主張通行，並未主張變
    更地目。
三、上訴人方面：
  (一)上訴人乙○○、丙○○則以：
  1.系爭442 地號土地為水利用地，不可開闢為道路：系爭442
    地號土地之使用地類別依非都市土地使用管制規則編定為水
    利用地，為兩造所不爭執，並經原判定認定無訛。原判決仍
    以該水利用地究能否開設農路及應容許使用之項目為何，為
    主管機關依上開規則所為管制之目的，要與民法第787 條規
    定旨在解決袋地通行權，調整相鄰關係之目的無涉等語，而
    為不利於上訴人之認定。惟查，非都市土地使用管制規則，
    係依據區域計畫法第15條第1 項訂定之，而區域計畫法立法
    目的為：「為促進土地及天然資源之保育利用，人口及產業
    活動之合理分佈，以加速並健全經濟發展，改善生活環境，
    增進公共福利，特制訂本法。」區域計畫法第1 條定有明文
    ，準此，非都市土地使用管制規則訂定之目的，亦旨在促進
    土地及天然資源之保育利用，人口及產業活動之合理分佈，
    以加速並健全經濟發展，改善生活環境，增進公共福利。非
    都市土地使用管制規則第6 條第1 項：「非都市土地經劃定
    使用分區並編定使用地類別，應依其容許使用項目及許可使
    用細目使用。」同法條第3 項規定：「各種使用地容許使用
    項目、許可使用細目及其附帶條件如附表一。」非都市土地
    使用管制規則附表一所示，水利用地不容許開闢農路。此業
    經經濟部98年4 月29日經授永字第09800054940 號函釋示自
    明。民法第787 條規定，雖旨在解決袋地通行權，調整相鄰
    關係，惟民法第787 條第2 項規定，有通行權人應於通行必
    要之範圍內，則其周圍地損害最少之處所及方法為之；對於
    通行地因此所受之損害，並應支付償金。是以縱有通行必要
    仍須就鄰地損害最少之處所及方法為之，而非都市土地使用
    管制規則對於水利用地使用目的所為管制，既旨在促進土地
    及天然資源之保育利用，人口及產業活動之合理分佈，以加
    速並健全經濟發展，改善生活環境，增進公共福利已如前述
    ，如未依其管制使用，顯難謂已符合「損害最少之處所及方
    法」要件，原判決置非都市土地使用管制規則法令明文限制
    於不顧，殊有未洽。
  2.否認系爭442地號土地為既成道路之事實：
    按大法官會議釋字第400 號解釋理由書，既成道路成立公用
    地役關係，首須為「不特定」之公眾通行所必要，而非僅為
    通行之便利或省時；其次，於公眾通行之初，土地所有權人
    並無阻止之情事；其三，須經歷之年代久遠而未曾中斷，所
    謂年代久遠雖不必限定其期間，但仍應以時日長久，一般人
    無復記憶其確實之起始，僅能知其梗概（例如始於日據時期
    、八七水災等）為必要。準此，既成道路須為「不特定」之
    公眾通行所必要，惟系爭442 地號土地，僅供鄰近特定住戶
    使用，並非供「不特定」之公眾通行；又系爭442 地號土地
    亦無經歷之年代久遠，一般人無復記憶通行其上確實之起始
    ，是以系爭442 地號土地，顯非既成道路。被上訴人主張系
    爭442 地號土地為既成道路，可供451 、452 地號土地通行
    ，顯無理由。
  3.被上訴人通行449 地號土地，始為損害最少之處所及方法：
    本件452 地號土地北側，鄰同段449 地號土地，而449 地號
    土地之北側鄰接同段462 地號土地，即為公路。又451 、45
    2 地號土地，通行同段449 地號土地西側，即可到達462 地
    號土地之公路，對同段449 地號土地造成之負擔，尚屬輕微
    ，且452 地號土地，亦可以其北側部分土地與449 地號西側
    部分土地交換，依農業發展條例第16條第1 項第1 款規定，
    以此方式交換之毗鄰耕地，得為分割合併，被上訴人得取得
    通行土地所有權，始為一勞永逸解決通行問題。系爭442 地
    號土地並非既成道路，系爭451 、452 地號土地通行系爭44
    2 地號土地，勢須造成系爭442 地號土地較大範圍土地，供
    451 、452 地號土地通行使用，顯非「損害最少之處所及方
    法」。
  4.綜上，被上訴人主張系爭442 地號土地上有既成道路，與事
    實不符，被上訴人等應通行北側449 地號土地如附圖二所示
    編號B 部分面積118.51平方公尺，面寬3 公尺之土地，始符
    損害最少之處所及方法，為之被上訴人訴請確認對系爭442
    地號土地有通行權，實非可採，被上訴人主張為無理由等語
    置辯。
  5.451 地號為上訴人乙○○祖先遺產，系爭452 地號於88年間
    ，上訴人乙○○向訴外人黃朝來買受，買受時包括其向訴外
    人屏東市農會設定牴押權及貸款最高新台幣（下同）概括承
    受，因農會貸款需有會員資格方可，於是上訴人乙○○之妻
    許林蕉具屏東縣屏東市農會會員，才由其具名登記。實際由
    上訴人乙○○管理耕作，買受前黃朝來均由449 地號與454
    地號間之給水溝道路通行接462 地號之公路，上訴人亦同樣
    由此進出462 地號之公路，95年12月間政府實施重測，96年
    底重測結果釘界椿449 、452 地號與454 地號共界向西移動
    ，97年初因種植之檳榔可以採收，為防盜才將西邊通路用圍
    網圍好如現狀。
  6.451 、452 地號土地經編定為一般農業區「農牧用地」經「
    水利用地」中央主管機關釋示「農牧用地」、「養殖用地」
    不得在「水利用地」開闢農路，該442 地號上雖然有條道路
    ，上面鋪柏油但442 地號為一大面積之水源區水利用地，所
    有權屬臺灣省屏東農田水利會，該機關尚未向主管機關申請
    辦理報廢，但將來報廢後水利會必需通盤規劃利用，例如，
    區域排水溝已建構完成，將來地方政府要徵收道路用地必須
    連大排水溝一併徵收。所以必須沿大排之兩岸徵收開闢道路
    ，因此442 地號之損失更大，不符合民法787 條之意義。原
    審只見有道路、有鋪柏油，沒有考慮大面積之水利用地將來
    之規劃就認定有通行權，判令可開闢道路實有不當。且將上
    訴人先人遺留之佔有地切割為兩個畸零區塊，讓上訴人不便
    管理與耕作。
  (二)視為上訴人臺灣省屏東農田水利會則以：伊曾經訴請上訴人
    乙○○之父親返還現由上訴人乙○○、丙○○占有之土地，
    但經敗訴確定，且因年代久遠，現已不知乙○○、丙○○能
    占有之原因，就本件而言，原則上只要被上訴人向伊申請同
    意書，不反對通行系爭442 土地等語置辯。
四、被上訴人於(一)原審聲明：確認被上訴人就系爭442 地號土地
    如附圖一所示斜線部分面積6.37平方公尺之土地有通行權存
    在；上訴人應將前開土地上之農作物及圍籬除去，容忍被上
    訴人通行及開設道路。(二)上訴人應將前項可通行之土地上圍
    籬及檳榔樹移除，不得妨礙前項土地之對外聯繫通行。原審
    判決聲明(一)部分勝訴，其餘部分駁回其訴。上訴人聲明不服
    ，提起本訴，上訴人及視為上訴人於(一)原審聲明：被上訴人
    之訴應予駁回；於(二)本院聲明：1.原判決不利上訴人部分廢
    棄，2.上開廢棄部分，被上訴人在原審之訴應予駁回。被上
    訴人於(二)本院聲明：上訴駁回。
五、下列事項為兩造所不爭執，且有土地登記謄本、地籍圖謄本
    現場照片在卷可稽，復經本院會同兩造勘驗現場無誤，並囑
    託屏東縣屏東地政事務所派員實施測量，有勘驗筆錄、現場
    略圖、屏東縣屏東地政事務所98 年1月15日屏所地二字第09
    80000572號函所附複丈成果圖在卷足憑（分見原審卷第11至
    15頁、第18頁、第20頁、第97至99頁、第115 至116 頁、第
    121 至136 頁）。
  (一)坐落屏東縣屏東市○○段451 、452 地號土地為被上訴人共
    有，系爭442 地號土地為臺灣省農田水利會所有，地目為水
    ，土地使用分區為一般農業區，使用類別編定為水利用地，
    現為上訴人乙○○、丙○○占用如原審判決附圖一所示圍籬
    與系爭現有道路間之土地，並種植檳榔樹與搭設圍籬。
  (二)451 、452 地號土地現況分別為北面之同段449 地號土地現
    況種植檳榔樹，東面之同段450 地號土地現有第三人之豬舍
    坐落其上，南面之系爭442 地號土地、西面之同段453 及45
    4 地號土地現況種植農作物所包圍，無通路可對外聯絡，屬
    袋地。
  (三)系爭442 地號土地內如附圖一所示虛線標示範圍為鋪設有柏
    油路面之現有道路。
六、本件主要爭執事項如下：系爭442 地號土地為水利用地，是
    否可開闢為道路？有無既成道路之問題？被上訴人主張之通
    行方式是否為損害最少之處所及方法？茲分述本院見解如下
    ：
  (一)系爭442 地號土地為水利用地，是否可開闢為道路？有無既
    成道路之問題？經查，被上訴人主張451 、452 地號土地現
    為袋地需通行鄰地對外聯絡，為兩造所不爭執，惟爭議所在
    乃被上訴人訴請確認對系爭442 地號土地內如附圖一所示斜
    線6.37平方公尺之土地有通行權存在，是否有據？系爭442
    地號土地編定為水利用定是否不能用作通行之道路？又系爭
    442 土地之使用地類別雖依非都市土地使用管制規則編定為
    水利用地，然該水利用地究能否開設農路及應容許使用之項
    目為何，則為主管機關依上開規則所為管制之目的，要與民
    法第787 條規定旨在解決袋地通行權，調整相鄰關係之目的
    無涉，且依據「農田水利灌溉排水管理要點」第28、32點之
    規定，水利會事業區域內之灌溉及排水路，如政府機關或其
    他事業機構，法人、自然人為提高其所有土地之有效利用，
    得向水利會申請變更之。」、「水利會受理申請使用農田水
    利建造物，其適用範圍如下：架設橋涵、建築通路跨越、埋
    設設施、架空纜線、搭配、排水等項，即令是灌溉排水溝渠
    ，依法亦得建築通路跨越，況現況系爭442 地號土地亦有如
    附圖一所示虛線標示範圍鋪設有柏油路面之現有道路提供道
    路使用多年，是上訴人乙○○、丙○○主張水利用地不能作
    為通行用地尚無可採。
  (二)次查，上訴人主張如附圖一所示斜線通行區域之範圍，將使
    上訴人乙○○、丙○○占有之土地從中切隔，造成乙○○、
    丙○○使用上之不便利云云，惟按土地所有人之通行權，性
    質上為土地所有人所有權之擴張，與鄰地所有權之限制，土
    地所有人於具備通行權之要件後，即有通行周圍地以至公路
    之權利，又此請求權之具體內容，有待法院之裁判使之具體
    化，而有關於通行範圍及方法之決定為事實之爭執，尚非法
    律關係爭執之判斷，是鄰地通行權具有物上請求權與形成權
    之雙重性格，民法第787 條第1 項所謂「擇其周圍地損害最
    少之處所及方法」係屬法院職權之行使，不受當事人聲明之
    拘束。本院審酌系爭現有道路雖位於系爭442 土地上，惟已
    鋪設柏油可供通行，僅需經由上訴人乙○○、丙○○占有之
    土地即可與系爭現有道路連接，再451 、452 地號土地既為
    農地，即有整地、播種、翻土、施肥、除草、病蟲害防治、
    採收等工作需求，在農業機械化之下，如不能使農耕機等大
    型車輛進出系爭土地，顯無法達成土地之通常使用，故如採
    用被上訴人主張如附圖一所示斜線部分，路寬4 公尺，面積
    6.37平方公尺之土地連接系爭現有道路，得使上訴人乙○○
    、丙○○保留左右兩側較為完整之土地，又使通行區域面積
    縮至最小之可能，並兼顧被上訴人之需求，應認通行位置為
    損害周圍地最少之處所及方法。反觀上訴人所提如附圖二所
    示編號B 部分之通行方案，雖是利用同段449 地號土地之邊
    緣，無將土地分割一分為二之缺失，然其使用鄰地面積高達
    118.51平方公尺，遠超過被上訴人通行方案面積112.14平方
    公尺，其造成鄰地面積損失遠高於系爭442 地號土地，故上
    訴人之通行方案即非通行鄰地損害最少之處所及方法，而不
    可採。而上訴人既否認被上訴人有通行系爭442 土地之權限
    ，此不安地位被上訴人即有以確認之訴除去之利益。
  (三)又按有通行權人，於必要時，得開設道路，民法第788 條前
    段定有明文。451 、452 地號土地屬袋地，依附圖一所示斜
    線部分，路寬4 公尺，面積6.37平方公尺之土地連接系爭現
    有道路為損害周圍地最少之通行處所及方法，已如前述，而
    被上訴人需利用該位置開設道路以連接現況之系爭通行道路
    ，自屬有據，上訴人除負有容忍通行之義務外並應容認被上
    訴人在該位置開設道路，另上訴人在該位置上設置並種植檳
    榔樹與搭設圍籬，亦如上述，該設置已妨害通行，被上訴人
    既經確認有通行權存在，自有訴請排除之權限及必要，綜上
    ，從而被上訴人訴請確認系爭442 地號土地如附圖一所示斜
    線部分面積6.37平方公尺之土地有通行權存在，上訴人乙○
    ○、丙○○應將前開土地上之農作物及圍籬除去，並容忍被
    上訴人通行及開設道路，於法有據，原審據此所為勝訴判決
    及依職權宣告准為假執行並無不當，上訴意旨指摘原審判決
    不當，求予廢棄，為無理由，上訴應予駁回。
七、本件事證已臻明確，兩造其餘主張及所提證據經審酌後認均
    與判決不生影響，爰不一一論列。
據上論結，本件上訴為無理由，依民事訴訟法第436 條之1第3項
、第449 條第1 項、第78條、第85條第1 項，判決如主文。
中    華    民    國    99    年    8     月    30    日
                  民事第一庭    審判長法  官  孫國禎
                                      法  官  張以岳
                                      法  官  潘  快
正本係照原本作成。
本判決不得上訴。
                                      書記官  黃麗燕
中    華    民    國    99    年    8     月    30    日

司法院資訊處製作；財團法人民間司法改革基金會備份。
